臺灣臺北地方法院刑事判決　　　　　　　95年度易字第2387號
公　訴　人　臺灣臺北地方法院檢察署檢察官
被　　　告　乙○○
指定辯護人　本院公設辯護人甲○○
上列被告因詐欺案件，經檢察官聲請簡易判決處刑（95年度偵字
第7410號），本院認不宜簡易判決處刑（95年度簡字第3231號）
，改分通常訴訟程序審理並判決如下：
    主  文
乙○○無罪。
　　理　由
一、聲請簡易判決處刑意旨略以：被告乙○○明知社會上詐騙案
    件層出不窮，並可預見將存摺等帳戶資料提供與不明人士使
    用，該金融帳戶資料將提供不法詐騙集團使用從事詐騙不法
    之行為；竟基於幫助詐欺之不確定故意，於不詳時、地，將
    其所開立之東園郵局第0000000 號帳戶存摺、提款卡及提款
    卡密碼，以不詳代價提供與真實姓名、年籍不詳之詐騙集團
    成員。嗣不法詐騙集團取得前揭帳戶後，旋基於為自己不法
    所有之意圖，利用上揭帳戶，於民國94年12月13日下午3 時
    許，以電話通知丙○○詐稱其女兒陳嘉琪幫人作保，因被保
    人跑掉，須陳嘉琪負責，致丙○○陷於錯誤，分別於同日下
    午3時8分及3 時56分許，至臺中縣大里市草湖郵局臨櫃匯款
    新臺幣（下同）3萬元及2萬元至被告所有上開東園郵局帳戶
    。嗣丙○○發覺受騙，始報警循線查獲。因認被告涉犯刑法
    第30條第1項、第339條第1項之幫助詐欺取財罪嫌等語。
二、按犯罪事實應依證據認定之，無證據不得推定其犯罪事實；
    而不能證明被告犯罪者，應諭知無罪之判決，刑事訴訟法第
    154條第2項、第301條第1項分別定有明文。又事實之認定，
    應憑證據，如未能發現相當證據，或證據不足以證明，自不
    能以推測或擬制之方法，為裁判基礎；且認定犯罪事實所憑
    之證據，雖不以直接證據為限，間接證據亦包括在內，然而
    無論直接證據或間接證據，其為訴訟上之證明，須於通常一
    般之人均不致有所懷疑，而得確信其為真實之程度者，始得
    據為有罪之認定，倘其證明尚未達到此一程度，而有合理之
    懷疑存在而無從使事實審法院得有罪之確信時，即應由法院
    為諭知被告無罪之判決，亦經最高法院40年台上字第86號、
    76年度台上字第4986號著有判例意旨可資參照。
三、本件公訴意旨認被告涉犯幫助詐欺取財罪嫌，無非係以被告
    自承開設有上開金融帳戶、被害人丙○○證述其受詐騙之情
    形，並有國內郵政匯款收執、中華郵政股份有限公司（下稱
    中華郵政公司）所提供被告之開戶基本資料及客戶歷史交易
    清單及財團法人金融聯合徵信中心通報案件紀錄資訊等件資
    為論據。訊據被告則堅詞否認有何公訴意旨所指之幫助詐欺
    取財犯行，辯稱：伊患有憂鬱症、腦細胞鈣化現象，可領取
    臺北市政府社會局之身心障礙津貼，該津貼均按月直接匯入
    伊所有上開郵局帳戶內，伊即不可能將該郵局帳戶販賣或提
    供與他人使用，伊因為記憶不清，在郵局存簿後面右下角有
    寫上密碼，又伊不記得確切時間，但伊在94年間將自己所有
    身分證、郵局存摺、提款卡放在機車置物箱，因機車壞掉而
    停在臺北市○○路416 號前時，該機車置物箱被歹徒撬開而
    取走上開物品，伊在發覺該銀行帳戶存摺及提款卡不見後，
    即向派出所報案，有無開立報案三聯單已經忘記，但伊確有
    去補發身分證，伊事後前往郵局時，才知道該帳戶已被列為
    警示帳戶，伊並無幫助詐欺之犯行等語。
四、經查：
  (一)被告因身心障礙，臺北市政府社會局自94年2 月起按月提供
    津貼二千元，該津貼均直接匯入被告所有上開郵局帳戶，直
    至本件被害人丙○○於94年12月13日受人詐騙而匯入五萬元
    入上開帳戶後，臺北市政府社會局猶於94年12月28日、95年
    1 月27日分別將身心障礙津貼匯入被告所有上開帳戶，其後
    因該郵局帳戶已被列為警示帳戶，被告始於95年1 月23日向
    臺北富邦銀行申請設立000000000000號帳戶，並向臺北市政
    府社會局申請將該殘障津貼變更匯入上開銀行帳戶，臺北市
    政府社會局才自95年2 月27日將該津貼匯入被告所有上開臺
    北富邦銀行帳戶等情，此有中華郵政公司郵局帳戶之資金往
    來明細表（95年度偵字第7844號偵卷第48頁）、臺北富邦銀
    行對帳單明細（本院卷(一)第33頁）在卷可證，並經本院向臺
    北市萬華區公所函詢屬實，此有該所96年4 月13日北市萬社
    字第09630474000 號函文檢附相關申請文件在卷可佐（本院
    卷(二)第16-36 頁）。綜此，被告既以上開郵局帳戶作為按月
    領取身心障礙津貼之用，而目前販賣金融帳戶之一般交易行
    情最多亦僅數千元，則被告有無為蠅頭小利而販賣或無償交
    付上開郵局帳戶供他人使用，而造成自己日後領取身心障礙
    津貼之困擾之動機及主觀犯意，即非無疑。
  (二)被告領有中度多重障之身心障礙手冊，此有身心障礙手冊、
    社區復健轉介醫囑單及申請書在卷可稽（本院卷(一)第17、18
    頁）；而被告於94年12月20日持身分證前往台北市東園郵局
    ，表明要補辦上開郵局之存摺，因被告所有上開郵局帳戶已
    經台中縣警察局霧峰分局通報為警示帳戶，郵局人員隨即通
    知台北市政府警察局萬華分局東園街派出所，由員警將被告
    帶回警局製作筆錄等情，亦經證人即東園郵局員工馬宏聲於
    警詢時證述屬實（95年度偵字第7410號偵卷第19、20頁）；
    又因被告復於95年3 月17日主動前往台北市莒光郵局申請上
    開郵局帳戶之晶片卡，因該郵局帳戶仍列為警示帳戶，郵局
    人員隨即通知台北市政府警察局萬華分局莒光派出所，由員
    警將被告帶回警局製作筆錄等情，亦經證人即莒光郵局員工
    陳菊珍於警詢時證述屬實（95年度偵字第7844號偵卷第13、
    14頁）。綜此，被告既為中度多重障礙患者，且如將自己帳
    戶販賣與他人，衡情不可能於被害人丙○○被詐騙後不久之
    94年12月20日，主動前往郵局申請補發該郵局帳戶之存摺，
    更於明知該郵局帳戶已被列為警示帳戶後，猶於95年3 月17
    日主動前往台北市莒光郵局申請上開郵局帳戶之晶片卡，顯
    見被告是否有販賣或無償交付上開郵局帳戶供他人使用，亦
    非無疑。
  (三)被告確曾94年8 月12日、94年10月19日申請補發身分證，其
    二次申請補發所填載之遺失日期分別為94年8 月12日、94年
    10月16日，此有臺北市萬華區第二戶政事務所95年11月29日
    北市萬二戶字第09530627000 號函文檢附申請書在卷可稽（
    本院卷(一)第24-28 頁），則被告辯稱曾在94年間將自己所有
    身分證、郵局存摺、提款卡放在機車置物箱為人竊走等情，
    即非全然無據。又被告既辯稱因為記憶不清，在郵局存簿後
    面右下角有寫上密碼，則他人在竊取或拾得被告所有上開郵
    局之存摺、提款卡後，即可以在自動提款機輸入密碼後領取
    詐騙取得之款項，自不能因被害人丙○○所匯入被告所有上
    開郵局帳戶之款項已被提領一空，即謂被告有幫助詐欺之犯
    行。又被告就遺失郵局帳戶資料之時間、地點之供述雖前後
    不一，但被告患有中度多重障礙，已如前述，被告既有記憶
    不清之情形，亦不能因此認定被告有幫助詐欺之犯行。另被
    告遺失身分證、存摺、提款卡後有無報案，已因被告記憶不
    清而無從查證，且即便被告未曾報案，亦不能課予被告報案
    之作為義務，並因被告未曾報案，遽以認定有幫助詐欺之犯
    行。
五、綜上所述，本件被告所有上開郵局帳戶既可能係被竊或遺失
    後遭人盜用，且被告並無販賣或無償交付上開金融帳戶供他
    人使用之動機與目的，則公訴人所舉之證據，尚無法證明被
    告確有幫助詐欺取財之犯意。本院對於卷內訴訟資料經逐一
    剖析，參互審酌，尚無從獲得有罪之心證，揆諸前開法律規
    定及判例意旨所示，應諭知被告無罪之判決，以示慎審。
據上論斷，應依刑事訴訟法第301條第1項，判決如主文。
本案經檢察官楊碧瑛到庭執行職務。
中    華    民    國    96    年    5     月     25   日
                  刑事第六庭  審判長法  官 趙子榮
                                    法  官 林晏如
                                    法  官 林孟皇
本正本證明與原本無異。
如不服本判決，應於判決送達後10日內向本院提出上訴狀（應抄
附繕本）。告訴人或被害人如對於本判決不服者，應具備理由請
求檢察官上訴，其上訴期間之計算係以檢察官收受判決正本之日
期為準。
    　　　　　　　　　　　　　　　　書記官　宋德華
中    華    民    國    96    年    5     月     25   日
